臺灣高等法院民事判決　　　　　　　　　 93年度上字第718號
上　訴　人　丁○○
訴訟代理人　李宗益律師
　　　　　　陳建榮律師
上　訴　人　乙○○○　原住台北市○○街70巷1弄13號2樓
　　　　　　　　　　　現應為送達之處所不明
　　　　　　丙○○　　原住台北市○○區○○街53號
　　　　　　　　　　　現應為送達之處所不明
被上訴人　　華泰商業銀行股份有限公司
法定代理人　林敏雄
訴訟代理人　施東宏
　　　　　　陳奕諠
上列當事人間清償借款事件，上訴人對於中華民國93年6月18日
臺灣臺北地方法院92年度訴字第3371號第一審判決提起上訴，本
院於94年9月6日言詞辯論終結，判決如下：
    主  文
上訴駁回。
第二審訴訟費用由上訴人連帶負擔。
    事實及理由
壹、程序方面：
一、按依民事訴訟法第56條第1款規定，訴訟標的對於共同訴訟
    之各人必須合一確定者，共同訴訟人中一人之行為有利益於
    共同訴訟人者，其效力及於全體。被上訴人主張甲○○向伊
    之前身保證責任台北市第二信用合作社（下稱二信合作社）
    借款，由丁○○、乙○○○、丙○○之被繼承人林玉珍擔任
    連帶保證人，本於消費借貸、連帶保證及繼承之法律關係，
    起訴請求甲○○、丁○○、乙○○○、丙○○（下稱甲○○
    等）連帶清償借款；經原審判決甲○○等敗訴後，丁○○提
    起上訴，因本件之訴訟標的於林玉珍之繼承人間必須合一確
    定，丁○○上訴之效力及於共同繼承人乙○○○、丙○○。
    又丁○○否認原審共同被告甲○○有向被上訴人借款，其上
    訴之效力於行為當時就形式上觀之，固因有利於共同訴訟人
    而及於甲○○；惟債權人以各連帶債務人為共同被告提起給
    付之訴，以被告一人提出非基於其個人關係之抗辯，而經法
    院認為有理由者為限，始有民事訴訟法第56條第1款規定之
    適用，本件經審酌後，認丁○○之上訴為無理由（如下所述
    ），則應認其上訴之效力不及於甲○○。
二、上訴人乙○○○、丙○○經合法通知，無正當理由不到庭，
    核無民事訴訟法第386條各款所列之情形，爰依被上訴人之
    聲請，由其一造辯論而為判決。
貳、實體方面：
一、上訴人丁○○聲明：（一）原判決廢棄。（二）被上訴人在
    第一審之訴及假執行之聲請均駁回。
    被上訴人聲明：如主文所示。
    上訴人乙○○○、丙○○未曾到場，亦未提出書狀作何聲明
    及主張。
二、被上訴人起訴主張：原審共同被告甲○○邀同上訴人之被繼
    承人林玉珍為連帶保證人，於民國（下同）87年5月4日向伊
    之前身二信合作社借款410萬元，借款期間自87年5月4日起
    至92年4月23日止，約定利息按伊之基本放款利率減碼年息
    0.05％按月計付，並同意於二信合作社調整基本放款利率時
    隨同調整，本金到期一次清償；任何一宗債務如不依約清償
    本金或利息時，借款人即喪失期限之利益，應立即清償全部
    債務，除仍按原利率付息外，逾期清償在6個月以內者，按
    上開利率10％，超過6個月者，超過部分按上開利率20％計
    付違約金。詎甲○○自88年4月12日起即未依約付息，依上
    開約定，本件借款視為全部到期，嗣經伊聲請拍賣抵押物受
    償後，甲○○尚欠伊427萬3,551元（含計算至91年9月30日
    止之利息、違約金），及其中410萬元自91年10月1日起至清
    償日止按年息8.417％計算之利息，暨按上開利率20％計付
    之違約金迄未清償。因林玉珍已於92年5月5日死亡，上訴人
    為其繼承人，應就林玉珍之債務負連帶清償責任，爰依消費
    借貸、連帶保證及繼承之法律關係，求為命上訴人與原審共
    同被告甲○○連帶給付427萬3,551元，及其中410萬元自91
    年10月1日至清償日止，按年息8.417％計算之利息，暨按上
    開利率20％計付違約金之判決。
    上訴人丁○○則以：被上訴人所提出之擔保放款借據、授信
    約定書及借款申請書上甲○○之簽名並非甲○○所親簽，而
    係由上訴人乙○○○所為，否認其為真正。又自甲○○在二
    信合作社第94850號活期儲蓄存款之存戶資料與印鑑卡顯示
    ，該帳戶之印鑑與甲○○於87年5月4日在該第94850號帳戶
    之取款憑條上所蓋之印鑑不符，難認二信合作社與甲○○間
    之消費借貸已成立生效。又上訴人之被繼承人林玉珍係於87
    年4月13日提供不動產設定抵押權，而於同年4月20日完成登
    記，其時二信合作社與林玉珍間尚未完成對保，林玉珍並不
    知借新償舊一事，未同意擔任連帶保證人。又縱認系爭借貸
    契約業已成立生效，然林玉珍並未在前開借據及授信約定書
    上簽名，亦未授權甲○○為之，且二信合作社在對保時，亦
    未告知林玉珍連帶保證之意義，則林玉珍是否明瞭連帶保證
    之真意及其是否願意擔任甲○○之連帶保證人，均有疑義，
    難認二信合作社與林玉珍間已達成意思表示之合致，林玉珍
    無須連帶清償系爭借款，從而上訴人丁○○就系爭借款亦無
    須負連帶清償責任云云，資為抗辯。
三、經查被上訴人主張伊係由二信合作社變更組織而承受二信合
    作社之權利義務，有其提出之銀行營業執照及台北市政府財
    政局函可憑（見原審卷60、61頁）；又其主張甲○○邀同上
    訴人之被繼承人林玉珍為連帶保證人，於87年5月4日向二信
    合作社借款410萬元，借款期間自87年5月4日起至92年4月23
    日止之事實，亦據其提出擔保放款借據及授信約定書為證（
    見原審卷10、13、14、27、30、31頁）。
四、又查被上訴人主張本件甲○○向二信合作社所為之借款，係
    源於上訴人乙○○○前於82年3月23日以林玉珍所有坐落台
    北市○○區○○段1小段309地號土地所有權應有部分及乙○
    ○○所有坐落地上台北市○○街34號2樓之3及地下室為擔保
    ，並以林玉珍為連帶保證人，向二信合作社借款410萬元；
    嗣前開房屋移轉登記為甲○○所有，惟土地仍為林玉珍所有
    ，甲○○為承擔前開上訴人乙○○○之債務，乃於87年3月
    19日復以前開房地為擔保，另於同年5月4日向二信合作社借
    款410萬元，以清償上述上訴人乙○○○之債務，有被上訴
    人所提出上訴人乙○○○於82年3月23日出具之借款申請書
    及乙○○○於同年4月1日、林玉珍於同年4月13日簽立之授
    信約定書（見原審卷179至181頁），並82年間之抵押權設定
    登記資料（見本院卷第2宗16-29頁）可稽。再被上訴人主張
    二信合作社曾於82年4月16日撥款410萬元至上訴人乙○○○
    之帳戶，有轉帳傳票可憑（見本院卷第2宗7頁），嗣甲○○
    於87年5月4日向被上訴人借款410萬元，係提撥清償上訴人
    乙○○○之前債務，亦有轉帳傳票及上訴人乙○○○帳戶之
    明細可憑（見本院卷第2宗8-11頁）；又甲○○及林玉珍提
    供擔保之抵押物經被上訴人因債務人未如期清償債務而聲請
    拍賣抵押物，復有原審民事執行處函可據（見原審卷11、2
    8頁）。
五、上訴人丁○○雖否認甲○○及林玉珍在借據及授信約定書之
    簽名為真正云云；惟按依民法第3條第2項規定，如有用印章
    代簽名者，其蓋章與簽名生同等效力。經查證人林金福到場
    證稱：授信約定書是林玉珍簽名及用印，借據是由甲○○簽
    名並用印，伊係至林玉珍之住宅對保等語（見原審卷84、85
    頁）；上訴人丁○○並未否認林玉珍印文之真正，且林玉珍
    前已作為上訴人乙○○○借款之連帶保證人，自堪信為其明
    瞭連帶保證之意義，並同意擔任甲○○借款之連帶保證人。
    又依上訴人丁○○所提出其與甲○○間之對話錄音鐸文亦載
    明：丁○○稱：簽名是對保有簽名（見原審卷130頁），甲
    ○○稱：是因為換單才變成我（見原審卷158頁），我是借
    款人，他們（按即被上訴人）那樣說也沒錯（見原審卷163
    頁）；亦足見甲○○確係同意承擔上訴人乙○○○之債務，
    並另由甲○○出具借據，向二信合作社借款410萬元，用以
    資清償乙○○○積欠二信合作社之410萬元借款債務；且甲
    ○○及林玉珍共同提供擔保之抵押物業經被上訴人聲請拍賣
    抵押物拍定，甲○○、林玉珍及上訴人丁○○就該強制執行
    程序均未提出異議，上訴人丁○○在前開抵押物經拍定不足
    清償，經被上訴人提起本件訴訟請求清償後始為上開抗辯，
    核不足採。又甲○○於87年3月19日向二信合作社申請開戶
    後，嗣於同年9月14日以印鑑遺失為由向二信合作社申請變
    更印鑑，有甲○○留存在被上訴人處之印鑑遺失申請書、存
    款印鑑卡可稽（見本院卷第1宗105-107頁）；再查甲○○於
    87 年5月4日在二信合作社之存摺存款支款條上所蓋之印鑑
    與變更前之印鑑，依肉眼觀察判斷，並無不符；且其既係於
    87年9月14日始以印鑑遺失為由申請變更印鑑，則上開取憑
    款條上之印文與其申請變更後之印鑑不符，乃屬當然。上訴
    人丁○○抗辯甲○○之印鑑不符云云，亦不足取。被上訴人
    主張甲○○邀同林玉珍為連帶保證人向二信合作社借款410
    萬元，堪信為真實。
六、綜上所述，被上訴人依消費借貸、連帶保證及繼承之法律關
    係，求為命上訴人連帶給付借款427萬3,551元，及其中410
    萬元自91年10月1日至清償日止，按年息8.417％計算之利息
    ，暨按上開利率20％計付違約金，為有理由，應予准許。原
    審所為上訴人敗訴之判決，並無不合；上訴論旨指摘原判決
    不當，求予廢棄改判，為無理由。
七、兩造其餘之攻擊或防禦方法，及未經援用之證據，經本院斟
    酌後，認均不足以影響本判決之結果，無逐一詳予論駁之必
    要，併此敘明。
八、據上論結，本件上訴為無理由，依民事訴訟法第449條第1項
    、第85條第2項，判決如主文。
中　　華　　民　　國　　94　　年　　10　　月　　4 　　日
　　　　　　　　　民事第九庭審判長法　官　吳景源
                                  法　官　連正義
                                  法　官　鄭威莉
正本係照原本作成。
如不服本判決，應於收受送達後20日內向本院提出上訴書狀，其
未表明上訴理由者，應於提出上訴後20日內向本院補提理由書狀
（均須按他造當事人之人數附繕本）上訴時應提出委任律師或具
有律師資格之人之委任狀；委任有律師資格者，另應附具律師資
格證書及釋明委任人與受任人有民事訴訟法第466條之一第一項
但書或第二項（詳附註）所定關係之釋明文書影本。
中　　華　　民　　國　　94　　年　　10　　月　　7 　　日
                                  書記官　吳瑞英
附註：
民事訴訟法第四百六十六條之一（第一項、第二項）：
對於第二審判決上訴，上訴人應委任律師為訴訟代理人。但上訴
人或其他法定代理人具有律師資格者，不在此限。
上訴人之配偶、三親等內之血親、二親等內之姻親，或上訴人為
法人、中央或地方機關時，其所屬專任人員具有律師資格並經法
院認為適當者，亦得為第三審訴訟代理人。
